【裁判字號】    97,交易,25
【裁判日期】    970606
【裁判案由】    過失致死等
【裁判全文】
臺灣雲林地方法院刑事判決              97年度交易字第25號
公  訴  人  臺灣雲林地方法院檢察署檢察官
被      告  丙○○
上列被告因過失致死等案件，經檢察官提起公訴（96年度偵字第
2984號、97年度偵字第108號），本院判決如下：
    主  文
丙○○犯過失傷害罪，處有期徒刑肆月，如易科罰金，以新臺幣
壹仟元折算壹日，減為有期徒刑貳月，如易科罰金，以新臺幣壹
仟元折算壹日。
    事  實
一、丙○○考領有合格之駕駛執照，於民國95年11月27日凌晨5
    時10分許，騎乘車牌號碼IXJ-589 號重型機車，沿雲林縣二
    崙鄉○○村○○路由南往北方向行駛，迨行經該路段田中央
    30電桿處時，本應注意機車行駛在未劃分向線或分向限制線
    之道路，應靠右行駛及應注意車前狀況，並隨時採取必要之
    安全措施，且依當時天候晴、有晨光、路面濕潤、無缺陷、
    無障礙物、視距良好，亦無其他不能注意之情事，丙○○竟
    疏未注意上開規定，行駛在該路段之中間偏左位置，適有甲
    ○○疏未注意行人在未劃設人行道之道路，應靠邊行走，亦
    徒步推行其母親李廖金鑾乘坐之輪椅，沿該路由北往南方向
    行駛在該路段中間偏左位置而至該處，致遭丙○○騎乘之上
    開重型機車自後追撞，甲○○因而受有頭部外傷併顱內出血
    及頭部撕裂傷約7 公分之傷害，廖金鑾則受有顱內出血、右
    鎖骨骨折、右肋骨骨折之傷害。
二、案經甲○○訴由臺灣雲林地方法院檢察署檢察官偵查起訴。
    理  由
壹、程序部分：
一、按告訴乃論之刑事事件由有告訴權之人聲請調解者，經調解
    不成立時，鄉、鎮、市公所依其向調解委員會提出之聲請，
    將調解事件移請該管檢察官偵查，並視為於聲請調解時已經
    告訴，鄉鎮市調解條例第31條定有明文。經查，本案車禍事
    故發生後，甲○○、李廖金鑾分別於96年3 月5 日、同年4
    月16日及同年月23日，向雲林縣二崙鄉調解委員會聲請調解
    ，而均未達成調解，此有該調解委員會96年4 月23日96民調
    字第0039號調解不成立證明書1 紙在卷可憑（見偵查卷第15
    頁）。則本案既係由有告訴權之甲○○、李廖金鑾，於告訴
    期間內，向調解委員會提出調解聲請，經雲林縣二崙鄉調解
    委員會調解不成立，依上開規定，均視為於聲請調解時已經
    合法提起告訴，合先敘明。
二、按被告以外之人於審判外之陳述雖不符刑事訴訟法第159 條
    之1 至之4 等4 條之規定，而經當事人於審判程序同意作為
    證據，法院審酌該言詞陳述或書面陳述作成時之情況，認為
    適當者，亦得為證據，刑事訴訟法第159 條之5 第1 項定有
    明文。經查，被告及檢察官就本院所引用卷內被告以外之人
    於審判外之陳述，於審判程序均同意作為證據，且本院復審
    酌上開文書、陳述作成時，較無人情施壓或干擾之情形，以
    之作為證據亦屬適當，是上開文書、陳述均具有證據能力。
貳、實體部分：
一、上揭犯罪事實，業據被告丙○○於警詢、偵查中及本院審理
    時均坦承不諱，供稱：我於95年11月27日上午5 時10分許，
    騎乘車牌號碼IXJ-589 號重型機車，在雲林縣二崙鄉○○村
    ○○路田中央30電桿處與甲○○發生車禍，當時我由南往北
    行駛至該處，就撞上行人，我撞上甲○○右後側，甲○○就
    把李廖金鑾推出去，當時天還沒亮，我沒看到，也無法煞車
    ，我承認有過失等語（見偵查卷第4-5 頁、第27頁及本院卷
    第24頁反面），核與證人甲○○於警詢中證稱：我當時推輪
    椅陪我母親在附近運動，我橫越馬路後，由南往北走約30公
    尺，遭被告所騎乘之機車自後方撞擊之情節（見相驗卷第
    6-7 頁），大致相符；復參酌本案車禍事故發生後，被告所
    騎乘之機車向右倒地，該刮地痕之起點距道路東側路緣約
    3.8 公尺，而該路寬度約6 公尺，此有道路交通事故現場圖
    1 份及現場照片9 幀在卷可稽（見偵查卷第9 頁、第16-20
    頁）。由上開刮地痕起點位置可知，被告係騎乘機車在路寬
    約6 公尺之田中路上之居中偏左（西）位置行駛。綜此，堪
    認被告確實騎乘機車未靠右行駛及未注意車前狀況，致自後
    追撞甲○○，被告上開自白與事實相符，堪予採信。
二、按汽車（依道路交通安全規則第2 條第2 項規定，包括機車
    ）除行駛於單行道或指定行駛於左側車道外，在未劃分向線
    或分向限制線之道路，應靠右行駛。但遇有特殊情況必須行
    駛左側道路時，除應減速慢行外，並注意前方來車及行人。
    又汽車行駛時，駕駛人應注意車前狀況，並隨時採取必要之
    安全措施，道路交通安全規則第94條第3 項、第95條第1 項
    分別定有明文。查被告領有合格普通重型機車駕駛執照，有
    證號查詢機車駕駛人資料表1 紙可憑。且依被告為27歲，自
    承為國中畢業之教育程度，其對上開規定，自應知悉甚詳。
    況依當時天候晴、有晨光、路面濕潤、無缺陷、無障礙物、
    視距良好，此有前開道路交通事故調查報告表1 份在卷足稽
    ，依被告之智識、能力，亦無其他不能注意之情事，被告竟
    疏未注意及此，未在上開路段靠右騎乘機車，復未注意車前
    狀況，致撞擊上甲○○，被告顯有應注意能注意而不注意之
    過失甚明。臺灣省嘉雲區車輛行車事故鑑定委員會之鑑定結
    果亦同此認，有臺灣省嘉雲區車輛行車事故鑑定委員會96年
    9 月14日嘉雲鑑960492字第0965803082號函暨所附鑑定意見
    書各1 份在卷可參（見偵查卷第40-42 頁），附此敘明。
三、甲○○因本案交通事故，致受有頭部外傷併顱內出血及頭部
    撕裂傷約7 公分之傷害，有卷附財團法人慈愛綜合醫院大林
    分院96年2 月3 日診字第Ｚ000000000號醫療診斷證明書1 紙
    可證（見偵查卷第14頁）。是被害人甲○○之傷害與被告前
    揭過失行為間，具有相當因果關係。
四、公訴意旨依法務部法醫研究所（下稱法醫研究所）法醫文書
    審查鑑定書認李廖金鑾於95年11月27日發生車禍至96年8 月
    28日死亡，二者亦有因果關係。惟訊據被告堅詞否認此部分
    犯行，辯稱：我不了解為何李廖金鑾會死亡等語。本院判斷
    如下：
  (一)按過失致人於死亡，係指行為人過失之行為與被害人死亡之
    結果，有相當因果關係存在，若無相當因果關係存在，即難
    認被害人之死亡結果與行為人之過失行為有關連，而將被害
    人死亡之結果歸責於行為人。又所謂因果關係，乃指行為與
    結果間所存在之客觀相當因果關係而言，即依經驗法則，綜
    合行為當時所存在之一切事實，為客觀之事後審查，認為在
    一般情形下，有此環境，有此行為之同一條件，均可發生同
    一之結果者，則該條件即為發生結果之相當條件，行為與結
    果間乃有因果關係。反之若在一般情形下，有此同一之條件
    存在，而依客觀之觀察，認為不必皆發生此結果者，則該條
    件與結果並不相當，不過為偶然之事實而已，其行為與結果
    間自無因果關係可言（最高法院69年度台上字第2090號、76
    年台上字第192 號、87年台上字第3417號判決參照）。是行
    為人行為與結果之發生有無相當因果關係，應就行為當時所
    存在之一切事實為客觀之事後審查，此即我國實務及多數學
    者所採取之所謂「相當因果關係理論」。又所謂相當因果關
    係說，乃係在因果關係下，以條件說為基礎之補充理論或修
    正理論，因果關係所要探究者，應係行為與結果兩者間，是
    否存在自然法則之關聯性，而相當因果關係名義上雖屬於因
    果理論，惟實際上係「歸責理論」，即學者提出「反常的因
    果歷程」理論，即結果之發生必須是行為人所製造之不容許
    風險所引起外，該結果與危險行為間，必須具有常態關聯性
    ，行為人之行為始具客觀可歸責性。換言之，雖然結果與行
    為人之行為間具備（條件）因果關係，惟該結果如係基於反
    常的因果歷程而發生，亦即基於一般生活經驗所無法預料的
    方式而發生，則可判斷結果之發生非先前行為人所製造之風
    險所實現，此種「反常因果歷程」（不尋常的結果現象）即
    阻斷客觀歸責，行為人不必對於該結果負責。再就採取相當
    因果關係之理論，在判斷是否「相當」時，立基於條件因果
    關係的判斷，應先判斷是否有所謂「因果關係超越」之情形
    ，亦即每個條件必須自始繼續作用至結果發生，始得作為結
    果之原因，假若第一個條件（原因）尚未對於結果發生作用
    ，或發生作用前，因有另外其他條件（原因）的介入，而迅
    速單獨地造成具體結果，此其後介入之獨立條件（原因）與
    具體的結果形成間，具有「超越之因果關係」，使得第一個
    條件（原因）與最終結果間欠缺因果關係，即所謂「因果關
    係中斷」說。惟從條件說的立場，每個原因都可能發生結果
    ，所以無法否定其間的因果關係存在，自不能謂因果關係有
    「中斷」之可能，故學者多不採取此種因果關係中斷的說法
    ，而以因果關係超越的說法取代之（惟仍有反對此類概念者
    ）。換言之，最終結果因為係其他原因所獨立造成者，而有
    超越之因果，與前述「反常的因果歷程」概念類似，在客觀
    上無法歸責予形成第一個條件（原因）的行為人。
  (二)李廖金鑾於96年8 月28日中午12時44分許死亡，固經檢察官
    相驗明確，並製有相驗筆錄、臺灣雲林地方法院檢察署相驗
    屍體證明書、驗斷書各1 分為據。惟法醫研究所96年11月28
    日法醫理字第0960004269號函檢附之法醫文書審查鑑定書鑑
    定研判結果係載明：「一傷者李廖金鑾原患有糖尿病、高血
    壓、擴大心臟病、肺結核、第三頸椎骨折、骨質疏鬆症、人
    工膝關節置換術、憂鬱症等病史，於95年11月27日5 時許坐
    輪椅由其子推乘時，遭機車由後追撞並因此造成顱內出血（
    硬腦膜下腔及蜘蛛網膜下腔出血）、鎖骨骨折而住院，初期
    神智尚能達滿分程度，似因呼吸道疾病、肺炎、支氣管肺炎
    之併發症致呼吸衰竭、敗血性休克死亡。死者由車禍受傷至
    死亡，有連續性、無中斷性之病程，且需人長期照顧等，支
    持李廖金鑾於95年11月27日發生車禍至96年8 月28日死亡有
    因果關係。二因李女原有糖尿病等疾病，車禍後尚清醒，主
    要在於原有自然疾病及車禍後長期臥床之併發症，其車禍與
    死亡雖有因果關係，但車禍在一般人在同樣情況、條件下，
    似尚不致死亡，且在車禍後影響神智清醒度、改變程度似甚
    微，故車禍與死亡之責任應較輕些」等語（見相驗卷第64-7
    1 頁）。上開鑑定報告第一點推論李廖金鑾之死亡與被告行
    為間具因果關係，乃依據「李廖金鑾因車禍事故發生後，有
    連續性、無中斷性之病程，且需人長期照顧」作為判斷標準
    ，然而李廖金鑾本身原即罹患糖尿病、高血壓、擴大心臟病
    、肺結核、第三頸椎骨折、骨質疏鬆症、人工膝關節置換術
    、憂鬱症等疾病，業經該份鑑定報告記載明確，則被告之過
    失行為與李廖金鑾本身所患之多重疾病，均係造成李廖金鑾
    死亡之原因之一，此乃「條件理論」下之多數條件，不得遽
    此逕論被告之過失行為即與李廖金鑾之死亡結果「相當」；
    甚者，依上開鑑定結果第二點所述：李廖金鑾車禍後尚清醒
    ，主要在於原有「自然疾病」及車禍後「長期臥床之併發症
    」，「一般人」在同樣情況、條件下，「似尚不致死亡」，
    且在車禍後影響神智清醒度、改變程度似甚微等語，益證一
    般人在本案交通車禍事故中，依客觀之觀察，不必然皆會發
    生「死亡」之結果，依上開相當因果關係理論之說明，足認
    被告之過失行為條件與李廖金鑾死亡之結果並不相當，其行
    為與結果間自無因果關係可言。
  (三)依漢銘醫院96年8 月29日所出具之死亡證明書「死亡原因欄
    」所載，直接引起李廖金鑾死亡之疾病或傷害為「甲、敗血
    性休克」，造成上開疾病或傷害之先行原因（即甲之原因）
    則為「乙、肺炎併呼吸衰竭」、「丙、（乙之原因）顱內出
    血、糖尿病」（見偵查卷第45頁）。據此，造成李廖金鑾死
    亡之直接原因為敗血症，而引起敗血症之主要疾病為肺炎併
    呼吸衰竭，次之為顱內出血、糖尿病，是李廖金鑾死亡之主
    要及次要原因各為敗血症、肺炎併呼吸衰竭，已難認與被告
    之過失行為有直接因果關係；況且，本院依職權函詢漢銘醫
    院有關判斷造成李廖金鑾死因為顱內出血之依據為何，經該
    院覆稱：「李廖金鑾女士係於96年7 月3 日由署立朴子醫院
    轉入本院治療，而署立朴子醫院之轉診單與病歷摘要註明為
    顱內出血，本院係依據署立朴子醫院之病歷摘要內容，而診
    斷為顱內出血」等語，有該院97年4 月24日漢（醫）字第09
    70000141號函1 紙在卷可稽（見本院卷第46頁）；而行政院
    衛生署朴子醫院就此則敘明：「病人（即陳廖金鑾）於96年
    6 月18日住院，係因支氣管肺炎、泌尿道感染、低血鈉、低
    血鉀、糖尿病、高血壓及肺結核病治療。另家屬主訴96年1
    月間腦出血，係於嘉義長庚紀念醫院就醫，至於陳舊性腦出
    血係何時出現、造成該項病症之原因及是否因該病症而致死
    亡，因其急性期非在本院診治，故歉難評斷其究因」等語，
    亦有該院97年4 月30日朴醫歷字第0970001839號函1 紙存卷
    可按。承上，漢銘醫院於李廖金鑾之死亡證明書記載丙項死
    因為顱內出血乙節，係依據署立朴子醫院檢附之病歷，而李
    廖金鑾於96年6 月18日係因支氣管肺炎、泌尿道感染、低血
    鈉、低血鉀、糖尿病、高血壓及肺結核病等病症而至署立朴
    子醫院住院，要與「顱內出血」無關，且該院僅依「家屬主
    訴」而於病歷記載李廖金鑾曾有顱內出血病症，並未針對李
    廖金鑾是否尚存顱內出血病症治療，致無法判斷其究因。故
    李廖金鑾之間接死亡原因是否為顱內出血而與被告之過失行
    為有關，尚存合理懷疑之空間。
  (四)本案車禍事故發生後，李廖金鑾經送長庚紀念醫院嘉義分院
    （下稱嘉義長庚醫院）急診治療，經診斷為顱內出血、右鎖
    骨骨折、右肋骨骨折，於95年12月26日因呼吸衰竭轉入呼吸
    照護加護病房，96年1 月8 日轉入腦神經外科普通病房，於
    96年1 月12日出院，此有嘉義長庚醫院96年6 月15日之診斷
    證明書1 紙可憑（見相驗卷第22頁）。另經本院依職權函詢
    嘉義長庚醫院有關李廖金鑾出院時，該顱內出血之治療情形
    ，經該院函覆略敘：「李廖君於95年12月26日（出院前）之
    電腦斷層檢查，顱內出血大致上已經吸收，無法確定其是否
    可能再因顱內出血死亡」等語，亦有該院97年5 月2 日（97
    ）長庚院嘉字第00462 號函1 紙在卷可參（見本院卷第40頁
    ）。由此可知李廖金鑾雖因本案車禍事故造成顱內出血，然
    經嘉義長庚醫院治療結果，該顱內出血於95年12月26日已大
    致吸收；再者，李廖金鑾於96年6 月18日至署立朴子醫院住
    院治療時，家屬已向該院陳明李廖金鑾曾因車禍致顱內出血
    一情，業經本院認定如前，而依吾人之一般生活經驗，家屬
    既已向醫院陳明上情，該院就此應有所診治，然署立朴子醫
    院就此病症並未特別診治，僅依家屬主訴而記載於病歷，益
    可佐證李廖金鑾當時顱內出血之病症可能已癒或至少已非嚴
    重。則李廖金鑾於95年11月27日因車禍事故致顱內出血，而
    該顱內出血病症於其95年12月26日出院時，至少已大致吸收
    ，嗣於96年6 月18日再度住院之病因亦與顱內出血無關，則
    其於96年8 月28日死亡，亦難認係因本案車禍事故所受之顱
    內出血傷害所致。
  (五)被告於上開時、地，騎乘車牌號碼IXJ-589 號重型機車，因
    未靠右行駛及注意車前狀況，自後追撞推乘輪椅之甲○○及
    李廖金鑾，業如前述，而李廖金鑾因該車禍事故受有顱內出
    血、右鎖骨骨折、右肋骨骨折之傷害，此有嘉義長庚醫院96
    年6 月15日之診斷證明書1 紙可憑（見相驗卷第22頁），是
    李廖金鑾所受之上開傷害與被告前揭過失行為間，具有相當
    因果關係。
五、按行人應在劃設之人行道行走，在未劃設人行道之道路，應
    靠邊行走，並不得在道路上任意奔跑、追逐、嬉戲或坐、臥
    、蹲、立，阻礙交通，為道路交通安全規則第133 條所明定
    。經查，被害人甲○○於警詢、偵查中陳稱：當時我由東向
    西橫越馬路後，已經由南往北行走約30公尺，我一直沿路的
    右邊推，然後機車就從正後方直接撞上我等語（見相驗卷第
    7 頁、第35頁），而被告於警詢、偵查中則辯稱：「對方在
    我左手邊的路上，因為天還沒亮，所以就撞上去了」、「（
    問：對方走在靠左邊，為何撞上去？）對方是靠中間」等語
    （見偵查卷第5 頁、第27頁）。而本案交通車禍事故之發生
    ，係因被告騎乘機車在田中路上居中偏左（西）位置行駛，
    業經本院認定如前，被害人甲○○既在該處遭被告自後追撞
    ，甲○○同時亦應行走在田中路上居中偏左之位置，始符合
    吾人之一般生活經驗。倘設若甲○○所述其均靠右行走在路
    邊一情屬實，則被告既未靠右行駛，確能撞上甲○○，顯然
    有悖二物分在不同位置，不可能產生撞擊之經驗法則。由此
    可見甲○○上開陳述內容之可信度不高；再者，依卷附道路
    交通事故現場圖所示（見偵查卷第9 頁），甲○○遭撞擊後
    ，行人及機車散落物遺留位置、血跡留漬處、輪椅停放處各
    距東側路緣約4 公尺、4. 5公尺及6 公尺，均在被告行向之
    左側，且其中「行人及機車散落物」遺留處與被告機車之刮
    地痕起點相距僅約0.2 公尺（刮地距東側路緣約3.8 公尺）
    ，益證被告撞擊甲○○時，2 人之距離甚近，並可佐證被告
    所辯甲○○當時係由南往北在其左側道路中央行走等語，較
    符合客觀事證而可採信。綜此足認被害人甲○○當時亦有行
    人未靠邊行走之過失甚明，然此並不能解免被告上揭過失犯
    行之成立，附此敘明。
六、綜上所述，本案事證明確，被告犯行堪予認定，應予依法論
    科。
七、論罪科刑之理由：
  (一)核被告之所為，係犯刑法第284 條第1 項前段之過失傷害罪
    。被告以一過失行為致甲○○、李廖金鑾受傷，為想像競合
    犯，而李廖金鑾受有顱內出血、右鎖骨骨折、右肋骨骨折，
    情節較重，依刑法第55條規定，應從該一重處斷。
  (二)公訴意旨另認被告尚涉犯刑法第276 條第1 項之過失致死罪
    （李廖金鑾部分），尚有未洽，業如前述，惟其社會基本事
    實同一，爰依刑事訴訟法第300 條規定，變更檢察官所引應
    適用之法條。
  (三)按刑法第62條自首減輕其刑之規定，已由「必減輕其刑」，
    修正為「得減輕其刑」，蓋自首之原因有出於內心悔悟者，
    有出於情勢所迫者，亦有基於預期邀獲必減之寬典者，修正
    意旨係賦予法院得審酌行為人自首之動機及犯罪具體情況等
    ，予以適當裁量，以符公平。而本案車禍事故發生後，被告
    亦受傷住院，並由路人報警，此為被告於本院所自承（見本
    院卷29頁），並可由卷附道路交通事故現場圖「肇事經過欄
    」之記載佐證（見偵查卷第9 頁），顯見本案被告當時縱有
    在場向警員表示其確有騎乘機車與被害人發生交通車禍事故
    ，已非必然出於內心悔悟；再者，本院考量被告之肇事情節
    及對被害人所生之損害，且自車禍事故發生後迄本院判決時
    已逾約1 年10月，卻遲遲未能賠償被害人所受損失等具體情
    形，而認被告並無自首減輕其刑之必要，此部分自無庸調查
    ，附此敘明。
  (四)本院審酌被告騎乘機車本應謹慎注意遵守交通規則，以維護
    其他參與道路交通者之安全，竟未靠右行駛及未注意車前狀
    況，因而肇事，致被害人2 人各受有上開傷害之程度，惟念
    其犯後坦承犯行，尚能知錯，僅因無資力1 次付清被害人請
    求之賠償額度，且被害人亦與有過失等一切情狀，量處如主
    文所示之刑，並論知易科罰金之折算標準。
  (五)按犯罪在96年4 月24日以前者，除另有規定外，有期徒刑、
    拘役或罰金，減其刑期或金額2 分之1 ，並應於判決主文同
    時諭知其宣告刑及減得之刑，中華民國九十六年罪犯減刑條
    例第2 條第1 項第3 款、第7 條分別定有明文。本案被告之
    犯罪時間為95年11月27日，係在96年4 月24日以前，所犯之
    罪合於前揭條例規定，又無不予減刑情事，自應依上開規定
    ，於裁判時依法減其宣告刑2 分之1 ，為如主文所示，並諭
    知易科罰金之折算標準。
依刑事訴訟法第299 條第1 項前段、第300 條，刑法第284 條第
1 項前段、第55條、第41條第1 項前段，刑法施行法第1 條第1
項、第2 項前段，中華民國九十六年罪犯減刑條例第2 條第1 項
第3 款、第7 條，判決如主文。
本案經檢察官乙○○到庭執行職務。
中    華    民    國    97    年    6     月    6     日
                  刑事第四庭    法  官  曾鴻文
以上正本證明與原本無異。
如不服本判決，應於判決收受後10日內，向本院提出上訴狀（須
附繕本）。
                                書記官  顏錦清
中    華    民    國    97    年    6     月    6     日
附錄本案論罪科刑之法條全文：
中華民國刑法第284條第1項
因過失傷害人者，處6 月以下有期徒刑、拘役或5 百元以下罰金
，致重傷者，處1 年以下有期徒刑、拘役或5 百元以下罰金。（
罰金單位改為新臺幣並提高為30倍）


司法院資訊處製作；財團法人民間司法改革基金會備份。
